ACORDAO-COMPLETO-2415360

ACÓRDÃO 2019/2020 ATA 29/2020 - PLENÁRIO

VISTOS, relatados e discutidos os embargos de declaração opostos por Sílvia Helena Cezário Araújo e Valdemar Araújo da Silva Filho contra o Acórdão 1249/2020-TCU-Plenário.
ACORDAM os ministros do Tribunal de Contas da União, reunidos em sessão do Plenário, ante as razões expostas pela relatora, e com fundamento nos arts. 32 e 34 da Lei 8.443/1992, em:
9.1. conhecer dos embargos de declaração e rejeitá-los; 
9.2.  dar ciência desta deliberação aos embargantes, aos responsáveis arrolados no subitem 3.1 acima, ao procurador-chefe da Procuradoria da República no Estado do Ceará, ao Fundo Nacional de Desenvolvimento da Educação e ao Município de Pindoretama/CE; e
9.3. enviar os autos à Secretaria de Recursos, para exame da admissibilidade do recurso às peças 384-385.

Embargos de declaração contra acórdão que negou provimento a recursos de reconsideração interpostos pelos embargantes em face de deliberação que julgou suas contas irregulares, condenou-o em débito, aplicou-lhe multa e inabilitou-um recorrente para exercer cargo ou função pública, em razão de irregularidades praticadas em pregão presencial destinado à locação de veículos para transporte escolar dos alunos da rede de ensino municipal.

Fundo Nacional de Desenvolvimento da Educação - FNDE e Município de Pindoretama/CE.

3. Embargantes: Sílvia Helena Cezário Araújo (CPF XXX.644.083-XX) e Valdemar Araújo da Silva Filho (CPF XXX.542.733-XX).
3.1. Responsáveis: José Randal de Mesquita Neto (CPF XXX.457.223-XX), Sílvia Helena Cezário Araújo (CPF XXX.644.083-XX), Valdemar Araújo da Silva Filho (CPF XXX.542.733-XX) e Construtora Lazio Ltda. (atual denominação Construtora La Zio Eireli - CNPJ 10.697.540/0001- 20).

13.1. Ministros presentes: José Mucio Monteiro (Presidente), Walton Alencar Rodrigues, Benjamin Zymler, Aroldo Cedraz, Raimundo Carreiro, Ana Arraes (Relatora) e Bruno Dantas.
13.2. Ministros-Substitutos convocados: Augusto Sherman Cavalcanti e Marcos Bemquerer Costa.
13.3. Ministros-Substitutos presentes: André Luís de Carvalho e Weder de Oliveira.

ACORDAO-COMPLETO-2517945

Acórdão 2810/2021 - Plenário

ANA ARRAES

ministra Ana Arraes.

Trata-se de embargos de declaração opostos por Sílvia Helena Cezário Araújo e Valdemar Araújo da Silva Filho contra o Acórdão 1249/2020-TCU-Plenário, de minha relatoria, que conteve o seguinte teor:
"VISTOS, relatados e discutidos os recursos de reconsideração interpostos contra o Acórdão 382/2018-TCU-Plenário. 
ACORDAM os ministros do Tribunal de Contas da União, reunidos em sessão do Plenário, ante as razões expostas pela relatora, e com fundamento nos arts. 32 e 33 da Lei 8.443/1992, 171, parágrafo único, e 281 do Regimento Interno e na Súmula TCU 145, em: 
9.1. conhecer dos recursos de reconsideração de Francisca Rafaela Uchoa de Mesquita e Mikael Rodrigues de Oliveira, aproveitando-os em favor de Armênia Uchoa de Mesquita e Francisco Armen Uchoa de Mesquita, e dar-lhes provimento a fim de: 
9.1.1. afastar a condenação em débito desses responsáveis e as penalidades a eles aplicadas (subitens 9.2, 9.3 e 9.8 do Acórdão 382/2018-TCU-Plenário) ; 
9.1.2. excluí-los da relação processual; 
9.2. conhecer dos recursos de reconsideração de Sílvia Helena Cezário Araújo e Valdemar Araújo da Silva Filho e negar-lhes provimento; 
9.3. retificar, por inexatidão material, o subitem 9.2 do Acórdão 382/2018-TCU-Plenário, com o objetivo de indicar que a condenação em débito deve ocorrer de forma solidária; 
9.4. em consequência do disposto nos subitens 9.1 a 9.3, acima, dar a seguinte redação à parte inicial do subitem 9.2 do Acórdão 382/2018-TCU-Plenário: 
'9.2. com fundamento nos arts. 1º, inciso I, 16, inciso III, alíneas 'c' e 'd', e 19 da Lei 8.443/1992, julgar irregulares as contas de Valdemar Araujo da Silva Filho, Silvia Helena Cezario Araujo, da Construtora Lazio Ltda. e de seu sócio e administrador José Randal de Mesquita Neto, condenando-os, solidariamente, ao pagamento do débito discriminado a seguir, atualizado monetariamente e acrescido dos juros de mora devidos, calculados desde a data de ocorrência indicada até sua efetiva quitação, na forma da legislação vigente, fixando o prazo de 15 (quinze) dias, a contar do recebimento da notificação, para que seja comprovado, perante este Tribunal, o recolhimento da quantia ao Fundo Nacional de Desenvolvimento da Educação (FNDE) , nos termos do art. 23, inciso III, alínea 'a', da referida Lei c/c o art. 214, inciso III, alínea 'a', do Regimento Interno do TCU: (...) ' 
9.5. dar ciência desta deliberação aos recorrentes e aos demais destinatários da deliberação original, incluindo o procurador-chefe da Procuradoria da República no Estado do Ceará (subitens 9.9 e 9.10 do Acórdão 382/2018-TCU-Plenário) ."
2.	O recurso foi redigido nos seguintes termos (peça 376) :
"O presente Recurso Reconsideração decorreu de supostas irregularidades ocorridas no âmbito do Pregão Presencial no 20130123-03 / Prefeitura de Pindoretama - Ceará na aplicação de recursos oriundos do PNATE / FNDE e execução de recursos no transporte escolar para alunos da rede municipal de ensino. 
Colacionamos, por oportuno, em sede de Memoriais Laudo de Vistoria técnica de Rotas de Transporte Escolar no município de Pindoretama - Ceará no ano de 2013 (Contrato no 20130218.01) , onde comprovamos ter havido aplicação plena de recursos oriundos do Ministério da Educação e na importância preconizada, havendo premente necessidade de reapreciação da prova pela Secretaria de Controle Externo - SECEX do Tribunal de Contas da União no Estado do Ceará, o que comprovaria que não houve lesão ao erário, vez que foram apresentados os devidos recibos, notas fiscais, empenhos, extratos bancários, demonstrativos, relatórios de gestão fiscal e de execução do convênio consoante farta documentação apresentada, sendo apresentados demonstrativos relativos a formalidades da prestação de contas (elementos formais e materiais) . A documentação fiscal apresentada e as prestações de contas gerais, como um todo, além do presente Laudo de Vistoria das Rotas de Transporte, demonstram que não houve malversação dos recursos públicos e, principalmente, desvios de dinheiro público. 
Ora, a documentação apresentada mostra que recursos foram empregados e pertinentes às despesas enfocadas. O Princípio da Verdade Material, presente na esfera administrativa, especialmente relacionado com a prova no processo de TCE, informa que a verdade real pode ser alegada a qualquer tempo, até mesmo na fase recursal. 
O ordenamento pátrio veda com veemência o enriquecimento sem razão concorrente! Deveríamos, então, afrontar todo o ordenamento jurídico vigente que inibe o enriquecimento ilícito de quem quer que seja, vez que é lógica a assunção de vantagens da coletividade e aumento do patrimônio público em detrimento do gestor?! Observa-se, na documentação acostada, rigorosa evidenciação de NEXO CAUSAL na aplicação dos recursos postos em destaque. 
Com efeito, há no decisum - Doc. 02, anexo - pontos contraditórios, omissos, ambíguos e obscuros que precisam ser esclarecidos. Ao julgar o recurso, o Plenário do TCU, com base no voto da sempre culta e digna Relatora, deixou de apreciar questões que lhe foram postas em sede de recurso de reconsideração e memoriais apresentados, o que revela flagrante omissão, contrariedade e obscuridade. Fora apresentado em sede de defesa documentação específica, qual seja o Laudo de Vistoria das Rotas de Transporte, que demonstra reais rotas e itinerários ao Egrégio Tribunal de Contas da União, que buscava um melhor entendimento da matéria, conforme os documentos já carreados aos autos, que demonstram a boa-fé da Embargante. 
Além disso, da leitura do r. Acórdão, é possível verificar omissão na análise da matéria suscitada nos autos, observando-se os itens '15.9 a 15.13'. É sabido que a empresa elaborou auditoria técnica, afim de demonstrar como foi executado o serviço do transporte escolar em 2013. Ao todo, naquele exercício, foram 20 (vinte) rotas do transporte escolar contratadas, e a documentação apresentada teve o condão de comprovar como foi realizado o translado do alunado: casa-escola, escola-casa. Utilizou-se ainda, de informações da época, como o documento público Educacenso e as listagens fornecidas pelas próprias escolas municipais e estadual. 
Convém mencionar que o levantamento realizado foi todo georeferenciado, com os pontos de embarque, desembarque, chegada, retorno e outras informações que evidenciaram a regular execução do serviço, de acordo com as descrições do objeto da licitação. Elementos que só podem ser apresentados por aqueles que estavam no dia a dia, acompanhando e colocando em prática as atividades de locação. 
Data vênia, a DD. Ministra, faz explanação de apenas 02 (duas) rotas, do conjunto de 20 (vinte) , das que foram pormenorizadas na auditoria. O Acordão indica, ainda, não haver tempo hábil para a realização de 12 (doze) curtos itinerários, no lapso temporal de 11 horas da manhã às 13 horas da tarde com relação às rotas 1 e 2. 
A averiguação (por amostragem!) feita em apenas 02 rotas do conjunto de 20, demonstram omissão na análise processual. Assim, vejamos alguns dos números de itinerários por rota, tomando como base o mencionado relatório, que está acostado aos autos do processo. 
Houve omissão, a rigor, por parte da R. Ministra Relatora em não analisar o argumento fático-jurídico apresentado pelo Sr. Valdemar Araújo da Silvia Filho, incluso no Acórdão 1249/2020-TCU-Plenário, item '15 - Da análise da potencial majoração das rotas de transporte, levando à ocorrência de superfaturamento'. Naquela oportunidade, o ora embargante trouxe a esta Corte de Contas, o questionamento acerca da inspeção in loco do extinto Tribunal de Contas dos Municípios -TCM/CE ter sido realizada somente no ano de 2015, mais precisamente no lapso temporal de 13 a 16 de outubro de 2015.
O Sr. Valdemar Araújo da Silva Filho indagou como poderia o TCM/CE constatar uma possível irregularidade do exercício 2013, somente no ano de 2015; após um lapso temporal de quase 02 (dois) anos, com novos percursos definidos, mudanças nos espaços físicos (ruas e escolas) ; sem levar em consideração, ainda, o número de alunos beneficiados e todos os detalhes que envolvem a prestação do serviço do transporte escolar? (itens 15.6. h e i, do Acórdão 1249/2020-TCU-Plenário) . 
Denotou, ainda, que a própria 5ª Inspetoria da Diretoria de Fiscalização do TCM/CE, conforme a Informação Complementar 12.941/2015, reconheceu que a inspeção realizada pela equipe não poderia lograr êxito, haja vista o lapso temporal dos fatos relatados (itens 15.6. h e i, do Acórdão 1249/2020-TCU-Plenário) . 
Destarte, deveria ter sido considerada a Auditoria apresentada pela empresa contratada, que trouxe à baila fundamentos concretos da execução do transporte de 2013; com base em dados fidedignos do censo escolar, mostrando, georeferenciadamente como o objeto da licitação foi realizado em 2013. 
As alegações ventiladas pelo Sr. Valdemar Araújo da Silva Filho não foram consideradas, conforme se observa na leitura da respeitável análise do relatório. Desta forma, necessária a manifestação acerca dos argumentos acima expostos, afim de sanar qualquer omissão e reformular o entendimento, concluindo que não houve a prática de superfaturamento. (Itens 15.8 a 15.21 do Acórdão 1249/2020-TCU-Plenário) .
 (...) 
Busca o presente recurso impugnar obscuridade e omissão na decisão recorrida. Tem, portanto, requisito específico de admissibilidade, na arguição de um desses citados vícios, e conferidos sejam efeitos infringentes como consequência inevitável da eliminação da obscuridade e omissão do ato ora recorrido. 
Merece destaque os ditames do Art. 1022 do digesto processual civil, transcrito verbum ad verbum:
 (...) 
Apenas por amor debate, entende-se oportuno ressaltar que, por esses serem os principais motivos dos presentes Embargos, não podem os mesmo serem considerados protelatórios, nos termos da Súmula nº 98 do STJ, transcrita verbum ad verbum: STJ - Súmula nº 98 - Embargos de Declaração manifestados com notório propósito de prequestionamento não tem caráter protelatório. 
Descuidou-se com a devida licença - o v. acórdão embargado, nesse aspecto de trazer a devida fundamentação, não permitindo, ainda, nova diligência ex-ofício no sentido de averiguação de novel Laudo de Vistoria técnica de Rotas de Transporte Escolar no município de Pindoretama - Ceará no ano de 2013 por parte da Secretaria de Controle Externo - SECEX do Tribunal de Contas da União no Estado do Ceará, portanto, não esgotando a prestação jurisdicional, bem como não foram abordados todos os temas colocados em sede de defesas apresentadas pelos litisconsortes. 'in fine': 
'É nula a sentença não fundamentada (...) , como tal se considerando: (...) a que é omissa a respeito de ponto central (...) ou relevante da defesa (...) .'
 A propósito destes embargos, os Tribunais, afirmam: 
Efeitos Modificativos, Cabimento. Os embargos declaratórios podem ter efeitos modificativos se, ao suprir-se a omissão, outro aspecto da causa tenha de ser apreciado com a conseqüência necessária.' (...) . 
Destarte, ante as omissões e contradições apontadas acima, tem-se por indubitável o cabimento destes Embargos de Declaração, os quais, por sua vez, nas sábias palavras do renomado Ministro Marco Aurélio: ' (...) não consubstanciam crítica ao ofício judicante, mas servem-lhe ao aprimoramento. Ao apreciá-los, o órgão deve fazê-lo com espírito de compreensão, atentando para o fato de consubstanciarem verdadeira contribuição da parte em prol do devido processo legal.' 
Em abono ao exposto acima, urge transcrever o magistério de José Miguel Garcia Medina, verbo ad verbum:
'O conceito de omissão judicial que justifica a oposição de embargos de declaração, à luz do CPC/2015, é amplíssimo. Há omissão sobre o ponto ou questão, isso é, ainda que não tenha controvertido as partes (questão) , mas apenas uma delas tenha suscitado o fundamento (ponto; sobre a distinção entre ponto e questão, cf. comentário ao art. 203 do CPC/2015) . Pode, também, tratar-se de tema a respeito do qual deva o órgão jurisdicional pronunciar-se de ofício (p. ex., art. 485, § 3º do CPC/2015) , ou em razão de requerimento da parte. Deve ser decretada a nulidade da decisão, caso a omissão não seja sanada.' (...) . 
Nesse mesmo passo, salienta Teresa Arruda Alvim Wambier, ad litteris: 
'Em boa hora, consagra o dispositivo do NCPC projetado ora comentado, outra regra salutar no sentido de que a adequação da fundamentação da decisão judicial não se afere única e exclusivamente pelo exame interno da decisão. Não basta, assim, que se tenha como material para se verificar se a decisão é adequadamente fundamentada (= é fundamentada) exclusivamente a própria decisão. Esta nova regra prevê a necessidade de que conste, da fundamentação da decisão, o enfrentamento dos argumentos capazes, em tese, de afastar a conclusão adotada pelo julgador. A expressão não é a mais feliz: argumentos. Todavia, é larga e abrangente para acolher tese jurídica diversa da adotada, qualificação e valoração jurídica de um texto etc. 
Vê-se, portanto, que, segundo este dispositivo, o juiz deve proferir decisão afastando, repelindo, enfrentando elementos que poderiam fundamentar a conclusão diversa. Portanto, só se pode aferir se a decisão é fundamentada adequadamente no contexto do processo em que foi proferida. A coerência interna corporis é necessária, mas não basta.' (...) . 
Urge transcrever igualmente as lições de Luiz Guilherme Marinoni: 
'Assim, o parâmetro a partir do qual se deve aferir a completude da motivação das decisões judiciais passa longe da simples constância na decisão do esquema lógico-jurídico mediante o qual o juiz chegou à sua conclusão. Partindo-se da compreensão do direito ao contraditório como direito de influência e o dever de fundamentação como dever de debate, a completude da motivação só pode ser aferida em função dos fundamentos arguidos pelas partes. Assim, é omissa a decisão que deixa de se pronunciar sobre argumento formulado pela parte capaz de alterar o conteúdo da decisão judicial. Incorre em omissão relevante toda e qualquer decisão que esteja fundamentada de forma insuficiente (art. 1.022, parágrafo único, II) , o que obviamente inclui ausência de enfrentamento de precedentes das Cortes Supremas arguidos pelas partes e de jurisprudência formada a partir do incidente de resolução de demandas repetitivas e de assunção de competência perante as Cortes de Justiça (art. 1.022, parágrafo único, I) .' (...) 
Diante disso, ou seja, face ao pleito de efeito modificativo ao julgado, mostra-se necessário, em homenagem ao princípio do contraditório, que a Embargada seja instada a se manifestar sobre o presente recurso. (CPC, art. 1.023, § 2º) 
Desse modo, serve o presente instrumento processual para aperfeiçoar a prestação jurisdicional, sob pena de haver nulidade do julgamento em mira. À parte, sim, cabe receber uma decisão nos limites do que fora posto em debate, sem qualquer omissão. 
Igualmente é consabido que os demandantes têm direito à entrega da prestação jurisdicional de forma clara e precisa (CF., art. 93, inc. IX) . Houve, em verdade, omissão no julgado de fatores relevantes, devidamente debatidos nos autos e que necessariamente teriam a repercussão necessária no julgamento. Com efeito, pleiteiam os Embargantes o recebimento e procedência destes Embargos de Declaração, que têm por finalidade aclarar a decisão guerreada, suprindo-se os vícios apontados. Com isso, evita-se sua nulidade por negativa de vigência aos arts. 489, inc. III c/c art. 1.022, inc. II do Código de Processo Civil, requestando que tais Embargos sejam recebidos e providos no sentido de que esta Colenda Corte de Contas preste esclarecimentos sobre os pontos ressalvados nesta peça, outrossim, seja alterado o julgado de sorte a acolher o pedido fomentado pelas partes Embargantes." (destaques do original) 
É o relatório.

Angerlene de Sousa Justa (OAB/CE 25.466) e outro representando a Construtora La Zio Eireli; Everardo Oliveira Nunes de Barros (OAB/PI 2.789/96) representando Sílvia Helena Cezário Araújo e Valdemar Araújo da Silva Filho.

Não atuou.

EMBARGOS DE DECLARAÇÃO EM FACE DE DELIBERAÇÃO QUE, ENTRE OUTRAS PROVIDÊNCIAS, NEGOU PROVIMENTO A RECURSOS DE RECONSIDERAÇÃO DOS ORA EMBARGANTES CONTRA ACÓRDÃO QUE JULGARA IRREGULARES SUAS CONTAS, COM CONDENAÇÃO EM DÉBITO, MULTAS E INABILITAÇÃO PARA O EXERCÍCIO DE CARGO EM COMISSÃO OU FUNÇÃO DE CONFIANÇA NA ADMINISTRAÇÃO PÚBLICA, EM VIRTUDE DE OCORRÊNCIAS RELACIONADAS À CONTRATAÇÃO E À EXECUÇÃO DE SERVIÇOS DE TRANSPORTE ESCOLAR. INEXISTÊNCIA DOS VÍCIOS SUSCITADOS E DE NULIDADE NA DELIBERAÇÃO PROFERIDA. CONHECIMENTO. NEGATIVA DE PROVIMENTO.

TOMADA DE CONTAS ESPECIAL (TCE)

não atuou.

Considerando o atendimento dos requisitos de admissibilidade, cabe conhecer dos embargos de declaração de Sílvia Helena Cezário Araújo e Valdemar Araújo da Silva Filho contra o Acórdão 1249/2020-TCU-Plenário, de minha relatoria, que, em relação a esses responsáveis, negou provimento aos recursos de reconsideração por eles interpostos em face do Acórdão 382/2018-TCU-Plenário, da relatoria do ministro Bruno Dantas.
2.	Por meio da deliberação original, este Tribunal julgou irregulares as contas especiais relativas à execução dos recursos do Programa Nacional de Apoio ao Transporte do Escolar - Pnate repassados pelo Fundo Nacional de Desenvolvimento da Educação - FNDE ao Município de Pindoretama/CE, no exercício de 2013 (contrato derivado do Pregão Presencial 20130123-03-PP) , com imputação de débito e multas, além de inabilitação dos responsáveis para exercício de cargo em comissão ou função de confiança no âmbito da Administração Pública por cinco anos e declaração de inidoneidade da Construtora Lazio Ltda. para participar de licitação na Administração Pública federal por três anos. 
3. 	Esse desfecho decorreu de indícios de fraude ao pregão, com direcionamento para a contratação daquela construtora, e de superfaturamento em virtude de majoração de distâncias de rotas de transporte previstas, conforme apurado em fiscalização realizada pelo extinto Tribunal de Contas dos Municípios do Estado do Ceará - TCM/CE.
4.	Nesta oportunidade, os embargantes alegaram, em suma, a existência de "pontos contraditórios, omissos, ambíguos e obscuros" no último acórdão proferido, tendo em vista, em essência:
	a) o não esgotamento da prestação jurisdicional pelo não retorno dos autos à Secretaria de Recursos - Serur para análise do laudo de vistoria técnica de rotas de transporte escolar apresentado em sede de memoriais, que, juntamente com a documentação fiscal e as prestações de contas, comprovaria a ausência de desvio de dinheiro público e o nexo causal entre os recursos e as despesas, apesar de a verdade real poder ser alegada a qualquer tempo e de não ser possível o enriquecimento ilícito da Administração;
	b) o exame, no que diz respeito ao laudo de vistoria das rotas de transporte elaborado pela empresa contratada e juntado na fase de defesa, apenas da documentação referente a duas rotas do conjunto de 20, sendo que tal laudo teria fundamentos concretos da execução do transporte em 2013, com base em dados fidedignos do censo escolar, "mostrando, georeferenciadamente, como o objeto da licitação foi realizado"; e
	c) a falta de análise de questionamentos acerca do fato de a inspeção do TCM/CE ter sido feita somente em 2015, depois da definição de novos percursos e das mudanças nos espaços físicos (ruas e escolas) , apesar de a própria 5ª Inspetoria da Diretoria de Fiscalização do TCM/CE haver reconhecido que a inspeção não poderia lograr êxito, ante o lapso temporal desde as possíveis ocorrências.
5.	Diante disso, Sílvia Araújo e Valdemar Filho requereram a procedência dos embargos para aclarar a decisão e suprimir os vícios apontados, evitando a sua nulidade por negativa de vigência aos arts. 489, inciso III, e 1.022, inciso II, do Código de Processo Civil.
6.	Pelo que se vê, o recurso, embora tenha invocado diversos vícios no acórdão embargado, contemplou apenas alegações ligadas à presença de omissões no julgado e reiterou argumentos da defesa anterior. Quanto a esses argumentos, não é devida a rediscussão de mérito na via estreita dos embargos, segundo a jurisprudência reiterada deste Tribunal.
7.	Relativamente às supostas omissões, elas, de fato, não existem. As razões para o não retorno dos autos à unidade técnica para exame da nova documentação anexada aos memoriais (peças 293-345) foram devidamente expostas no voto à peça 358 (itens 30 a 34) , o qual também destacou os motivos para o não acatamento do primeiro relatório elaborado pela empresa contratada e outros documentos fornecidos para afastar o superfaturamento e, consequentemente, o débito (itens 27 a 29) , consoante os trechos reproduzidos a seguir:
"27.	Quanto ao superfaturamento, a instrução apontou as diversas incongruências que impedem acatar as afirmações de ocorrência de mais de um percurso diário nas rotas do transporte escolar, com destaque para a insuficiência de tempo para percorrer as rotas repetidamente, incluindo paradas para embarque/desembarque de alunos, e o fato de o prefeito, na etapa inicial, ter tentado justificar as irregularidades com alegações diferentes (realização de transporte para atividades extracurriculares não previstas) e informações significativamente distintas acerca das distâncias indicadas pela Construtora Lazio Ltda., sendo que o próprio relatório apresentado pela contratada contradiz a afirmativa do prefeito sobre o transporte de alunos do Programa Mais Educação. 
28.	E, no voto que apreciou os embargos de declaração apresentados pelo prefeito contra o Acórdão 382/2018-TCU-Plenário, o relator, ministro Bruno Dantas, após reconhecer a omissão e proceder ao exame do relatório da auditoria realizada pela própria contratada nas rotas do transporte escolar, bem concluiu pela sua insuficiência para elidir as irregularidades, consoante trechos a seguir transcritos (peça 230) :
'13. 	Nesse sentido, o Tribunal de Contas dos Municípios do Estado do Ceará, após receber denúncia com o mesmo teor desta, fiscalizou in loco 16 das 20 rotas contratadas (as 4 outras não apresentaram diferenças na quilometragem entre o termo de referência e a denúncia) e comprovou diferenças significativas em todas elas. 
14. 	Apurou, ao final, um acréscimo indevido nas rotas de 153.640 km, ou seja, de 44,35% do montante (peça 39, p. 3-7) . Esse percentual configurou superfaturamento, em relação aos recursos federais, da ordem de R$ 158.335,22. O resultado dessa fiscalização embasou as citações e as condenações deste processo.
15. 	Embora o relatório produzido pela Construtora Lázio Ltda. tenha trazido mapas retirados do Google Earth para demonstrar a quilometragem de cada rota, não há como assegurar que o número de viagens feitas diariamente em cada trecho, indicadas pela empresa, corresponderam à realidade. 
16. 	São apresentadas listagens de alunos que alegadamente utilizaram os transportes, porém não há como interligar essas listas com as viagens que supostamente ocorreram. Não há como inferir, com base apenas nessas listas, que a quantidade de alunos apontada realmente utilizou o transporte. 
17. 	Também não há informações sobre como o transporte teria, de fato, ocorrido. Tomo, como exemplo, a rota 1. Segundo o relatório de auditoria, o total desse percurso pelo Google Earth seria de 6,6 km. Para se atingir os 80 km previstos de transporte diário, seriam necessárias 6 viagens de ida e 6 de volta. 
18. 	Para essa mesma rota, o Tribunal de Contas dos Municípios do Estado do Ceará apurou como quilometragem diária o montante de 26 km. Admitindo-se, apenas a título de argumentação, que a quilometragem de 6,6 km apontada no relatório para a rota 1 esteja correta, seriam realizadas apenas 2 viagens de ida e 2 de volta, ou seja, apenas um terço do que teria sido executado pela Construtora Lázio Ltda.
19. 	Em suma, o relatório não veio acompanhado de qualquer outra evidência quanto ao número de viagens ocorridas diariamente em cada rota. 
20. 	Por fim, o ponto que reputo mais relevante para elidir o superfaturamento não foi atacado pelo relatório apresentado pelo recorrente que é a não contestação do resultado da fiscalização do Tribunal de Contas dos Municípios do Estado do Ceará, que foi o documento que embasou as citações e condenação dos responsáveis. 
21. 	Na verdade, o relatório de auditoria, produzido pela empresa contratada e também condenada neste processo, foi elaborado 4 anos depois da execução dos serviços e buscou demonstrar como a empresa teria executado os serviços em consonância com o termo de referência. Verifica-se que os valores demonstrados pelo relatório alcançam sempre números muito próximos aos do termo de referência. 
22. 	Nessa mesma linha, outro ponto que chama a atenção é a ponderação do próprio relatório que diz que o termo de referência do certame era impreciso e que não especificou com clareza o percurso das rotas licitadas. Mesmo diante desse cenário, o relatório atesta que 11 das 20 rotas executadas pela empresa apresentam quilometragem exatamente igual ao do termo de referência.
23. 	Para outras 8 rotas, há pouquíssima variação na quilometragem executada e aquela disposta no termo de referência, não excedendo, no total diário, em um quilômetro de diferença, para mais ou para menos (peça 138, p. 11-79 e peça 139, p. 1-29) . 
24. 	Em conclusão, o relatório de auditoria apresentado não tem o condão de descaracterizar a irregularidade que gerou o débito imputado ao embargante.' (...) 
29.	Diante desse contexto, e tendo em vista que, não obstante as dificuldades iniciais apontadas pela 5ª Inspetoria da Diretoria de Fiscalização do TCM/CE, a fiscalização foi realizada (peça 236, p. 18/22) , bem como que os presentes recursos não vieram acompanhados de provas com potencial para descaracterizar as apurações feitas por aquele órgão nem para demonstrar a inexistência de fraude e de superfaturamento, conclui-se por negar provimento aos apelos interpostos por Sílvia Helena Cezário Araújo e Valdemar Araújo da Silva Filho.
30.	Esse desfecho não se altera mesmo após exame da nova manifestação apresentada pelo prefeito, consistente em memorial por meio do qual o responsável i) anexou outro relatório de vistoria (desta vez firmado, em 20/3/2020, por David Angelo Linhares Maciel, Crea-CE 48151) , com cópias de fotos do Google Earth dos supostos itinerários das rotas de transporte, ii) reiterou as alegações de que as falhas cometidas teriam sido formais e iii) solicitou o retorno do processo à unidade técnica para avaliação e, ao final, o julgamento pela regularidade de suas contas (peças 293/345) .
31.	A jurisprudência deste Tribunal apregoa que, após o término da fase de instrução, somente é cabível a apresentação de memorias de caráter informativo  (art. 160, §§ 1º e 3º, do Regimento Interno/TCU) , os quais não devem conter inovação nas provas ou nas razões recursais já formuladas  (Acórdão 7364/2014-TCU-Segunda Câmara, da relatoria do ministro Aroldo Cedraz, e 1.450 e 1.880/2015 - Plenário, da relatoria do ministro-substituto Marcos Bemquerer e do ministro Bruno Dantas, respectivamente, entre vários outros) .
32.	De qualquer sorte, neste caso, o relatório ora anexado revela-se insuficiente para elidir a irregularidade, uma vez que reforça as incongruências detectadas nas alegações e nas provas juntadas, ao trazer outra justificativa com o objetivo de eliminar o débito, relativa à utilização, em algumas rotas, de mais um veículo para fazer o itinerário de ida e volta dos alunos nas rotas contratadas, em contraste com a afirmativa contida no relatório anterior, elaborado pela empresa contratada, de que apenas um/uma ônibus/Kombi efetuava cada itinerário mais de uma vez, diariamente (peças 138/9) .
33.	 O resumo do último relatório (peça 294, p. 136) evidencia resultados diferentes dos contidos no relatório anterior, conforme se extrai do voto do ministro Bruno Dantas que conduziu o Acórdão 491/2019-TCU-Plenário (reproduzido parcialmente no item 28 desta peça) . Enquanto o antigo indicava que 11 das 20 rotas apresentavam quilometragem exatamente igual ao do termo de referência, o último aponta apenas uma rota com quilometragem idêntica à da licitação, porém as diferenças continuam de pequena monta, totalizando 2,54km a menos em relação ao termo de referência. 
34.	Em consequência disso e da falta de qualquer prova da utilização de mais de um veículo nas rotas, ambos os relatórios carecem de credibilidade, o que torna desnecessário o retorno dos autos à unidade técnica. Resta, assim, somente ratificar a conclusão pela negativa de provimento ao recurso do prefeito." (destaquei) 
8.	No mais, transcreve-se, a seguir, parte da instrução da unidade técnica, para robustecer as evidências de inexistência de qualquer falta de fundamentação no tocante à análise do relatório da "auditoria" feita pela empresa contratada e outros documentos juntados (item 4, alínea "b", desta peça) :
"15.8.	Não assiste razão aos recorrentes. Os elementos trazidos pelos responsáveis sobre as distâncias de cada trajeto corroboram a existência de significativas discrepâncias de quilometragem, conforme evidenciado na aferição realizada pelo TCM/CE. Contudo, para justificar as diferenças entre as distâncias de cada percurso e a quilometragem total licitada, alega-se que as rotas de transporte seriam executadas diversas vezes durante o dia, sendo cada rota repetida por até doze vezes dentro de um mesmo turno, com seis viagens de ida e seis de volta. 
15.9.	 A tese apresentada pelos recorrentes não se mostra factível, tendo em vista o tempo necessário para se percorrer repetidamente as rotas, seis vezes o trajeto casa/escola, de forma a ser possível deixar todos os alunos nas unidades escolares antes do início das aulas. 
15.10. Nesse sentido, primeiramente, cabe destacar que a totalidade dos trajetos de ida para a escola e, posteriormente, de volta para casa precisavam ser feitos no espaço temporal de uma hora, tendo em conta que as aulas matutinas vão das 7:00 às 11:00, e as aulas vespertinas vão das 13:00 às 17:00, conforme dados do Educacenso (peça 197, p. 58-179) . Tal informação é confirmada pelo edital licitatório, que descreve o turno e horário de cada rota. O documento informa que todas as rotas devem ser realizadas, pela manhã, entre 6:00 e 7:00, bem como entre 11:00 e 12:00. As rotas da tarde devem ser executadas entre 12:00 e 13:00 e, posteriormente, entre 17:00 e 18:00 (peça 31, p. 49-51) . 
15.11.	 Em segundo lugar, importa destacar que, além de se levar em consideração o tempo do deslocamento e do trânsito regular das rotas, deve-se também ter em vista as diversas paradas necessárias, bem como o tempo que as crianças demandam para entrar no transporte escolar, sentarem-se e estarem acomodadas de maneira segura, para que o ônibus possa continuar seu trajeto até o próximo ponto de embarque de novos passageiros. Ou seja, a rotina demanda um tempo considerável, tendo em vista suas peculiaridades.  
15.12.	 Sob essa ótica, tome-se como exemplo a Rota 2 (peça 196, p. 58-64) . Conforme o relatório da Construtora Lazio Ltda., documento utilizado pelos responsáveis para justificar as distâncias, a rota totalizava um percurso diário de 100 km, distribuído em doze itinerários, seis de ida e seis de volta, todos no turno da tarde. Cada percurso cobria 8,9 km e realizava treze paradas para embarque/desembarque de alunos. Portanto, o ônibus escolar percorreria, entre 12:00 e 13:00, 53,4 km, realizando 78 paradas ao longo dos trajetos para coleta de passageiros. Tal alegação não se mostra exequível, restando claro o superdimensionamento das distâncias. 
15.13.	 Situação semelhante pode ser observada também, por exemplo, em relação à Rota 1. Seu trajeto era supostamente percorrido doze vezes por turno, seis vezes na ida e seis vezes na volta, todos pela manhã, cobrindo 6,6 km/rota e incluindo onze paradas (peça 196, p. 50-57) . Ou seja, no decurso de uma hora, o ônibus escolar deveria percorrer aproximadamente 40 km, realizando 66 paradas para embarque/desembarque de alunos. 
15.14.	 Em paralelo, cabe destacar que, em resposta à notificação emitida pelo TCU para saneamento dos autos, mediante o Ofício 815/2015 (peça 17) , o Sr. Valdemar Araújo apresentou justificativa distinta da que traz em seu recurso de reconsideração (peças 31-32) . Naquele momento, o prefeito explicou a diferença entre a distância real das rotas e o valor licitado no âmbito do Pregão Presencial 20130123-03-PP da seguinte forma (peça 31, p. 11) :
Sobre as distâncias dos percursos rota a rota, verifica-se que foram licitadas 20 rotas, o que corresponde 161.350.00 km, acrescidas das rotas eventuais, não incluída no certame 20130123.03.PP, com objetivos de suprir as atividades extracurriculares educacionais, como aulas de campo, seminário entre pares, programa mais educação, atividades do selo UNICEF, seminários de combate as drogas, programa Agrinho, foros da juventude, dentre outros, os quais foram utilizados para essas atividades, totalizando a estimativa de 283.700.00 km, o quadro do anexo. 
15.15.	 Constata-se, portanto, que o prefeito, em momento anterior nos autos, confirmou que as rotas foram, de fato, superestimadas em seus reais percursos. No presente processo, estão sob análise dezesseis das vinte rotas licitadas, não sendo consideradas as rotas 12, 13, 14 e 19, que trataram de transporte de alunos universitários. A quilometragem total destas dezesseis rotas perfaz os 283 mil km mencionados pelo gestor. Em paralelo, ele assumiu em sua resposta que 122.350 km não correspondiam à real distância das rotas, porém foram acrescidos, de forma artificial, para compensar alegadas necessidades não previstas ao longo do ano (peça 31, p. 11) , as quais também não foram comprovadas nestes autos pelo responsável. Ou seja, o prefeito reconheceu que houve um superdimensionamento das distâncias da ordem de 76% em relação à quilometragem dos trajetos (peça 32, p. 130-135) . 
15.16.	 Adicionalmente, em sua resposta à notificação, o prefeito afirmou que as rotas eram realizadas apenas uma vez por percurso, ou seja, uma ida e uma volta pelo turno da manhã, e o mesmo à tarde. Conforme planilha anexada aos autos à época (peça 32, p. 130-135) , não havia múltiplos percursos por turno, como agora se alega. Também merece destaque o fato de que, nesse primeiro pronunciamento nos autos, as quilometragens informadas para cada percurso não condizem com as quilometragens aferidas pela Construtora Lazio Ltda. Ou seja, o Sr. Valdemar Araújo, manifestando-se oficialmente nos autos, trouxe informações significativamente distintas acerca das distâncias e da frequência de cada rota. A tabela a seguir demonstra esses dados, comparando-os à distância apurada pelo TCM/CE. Para efeito de análise, será considerado que cada percurso era realizado uma vez por trajeto, ou seja, uma viagem de ida e uma viagem de volta, por turno, como foi inicialmente declarado pelo Sr. Valdemar Araújo. 
	Rota
	Turno
	TCM/CE (km) 
	Resposta à notificação (km) 
	Relatório Construtora Lazio Ltda. (km) 

	1
	manhã
	26
	30,1
	13,2

	2
	tarde
	36
	40,5
	18,2

	3
	manhã e tarde
	23,4
	57,6
	32

	4
	manhã
	105,2
	101,2
	160

	5
	tarde
	27,4
	30,8
	54

	6
	tarde
	90,8
	72
	52

	7
	manhã
	14,6
	21,9
	32

	8
	tarde
	29,2
	43,8
	54

	9
	noite
	29,4
	56,8
	78,2

	10
	tarde
	50,2
	42
	36

	11
	noite
	43,4
	45,3
	41,6

	15
	tarde
	16,4
	27,2
	19,4

	16
	manhã e tarde
	51,2
	90,75
	72

	17
	manhã e tarde
	14
	33,6
	16

	18
	manhã e tarde
	29,6
	54
	30,6

	20
	manhã e tarde
	62
	59,2
	84

	Fonte: peça 32, p. 132-135; peça 196, p. 14-121.
15.17.	 O superdimensionamento das rotas igualmente é corroborado mediante análise do Processo Licitatório 20140113.01-PP (peça 3, p. 3-35) , relativo à licitação de transporte escolar para o exercício de 2014. Conforme o edital de licitação, a quilometragem de algumas rotas foi reduzida, foram acrescentadas outras e foi incluída a 'Rota 25 - transporte eventual', com previsão de 50.000 km, visando a atender às atividades extraclasse (peça 3, p. 35) . Dessas reduções, citamos como exemplo a Rota 1, cujo trajeto é o mesmo do exercício de 2013. Para este ano, a quilometragem diária foi de 80 km. Contudo, para 2014, a rota foi ajustada para 54,20 km (peça 3, p. 28 e peça 196, p. 50-51) . Vale ainda salientar que tal rota, conforme informado inicialmente pelo prefeito, tinha uma distância de 30,1 km (peça 32, p. 133) , e, posteriormente, sua distância seria de 13,2 km (6,6 km por trajeto) , segundo aferição da Construtora Lazio Ltda. (peça 196, p. 50-51) . O conjunto conflitante de informações sobre a mesma rota depõe contra os argumentos ofertados pelos responsáveis. 
15.18.	 Os recorrentes apresentaram informações do Educacenso 2013, contendo listagens de alunos inscritos para utilização do transporte escolar - 1ª etapa - matrícula inicial. Primeiramente, conforme já tratado no voto condutor do acórdão que apreciou os embargos opostos (peça 230) , não ha¿ como interligar essas listas com as viagens que supostamente ocorreram. Adicionalmente, o censo não apresenta informações sobre alunos da escola Julia Alenquer Fontenele, que supostamente utilizaria oito das rotas em análise (Rotas 1, 2, 6, 7, 8, 9, 10 e 11) , em que seriam transportados 426 alunos, conforme alega o relatório da Construtora Lazio Ltda. (peça 196, 14-182; peça 197, p. 1-25) . Portanto, não ha¿ como inferir, com base apenas nessas listas e diante das incongruências das rotas já discutidas previamente, que a quantidade de alunos apontada realmente teria utilizado os serviços de transporte escolar em análise. 
15.19.	 O Sr. Valdemar Araújo também alega que a repetição das rotas encontraria justificativa diante da execução do Programa Mais Educação, em que os alunos retornariam à escola no contra turno para a realização de atividades extras. Contudo, verifica-se que o relatório apresentado pela Construtora Lazio Ltda., descrevendo o detalhamento das rotas e dos alunos beneficiados, contradiz afirmativa do gestor, ao deixar assente que não realizava o transporte dos alunos desse programa, mas tão somente do ensino regular (peça 196, p. 51, 59, 66, 71, 73, 75, 79, 82, 85, 88, 91, 103, 107, 109, 113) . 
15.20.	 Os recorrentes afirmam em sua defesa que o município foi fiscalizado pelo TCM/CE em 2013, incluindo as rotas do transporte escolar, e que não foram apontadas irregularidades quanto a isso. Segundo informações juntadas aos autos, fornecidas pelo Sr. Valdemar Araújo ao Ministério Público Federal (peça 32, p. 104-116) , o TCM/CE, em sua análise, considerou tão somente a Rota 2 como amostra, sem verificar as demais. Ainda, sobre essa rota, a despeito da avaliação do TCM, vale salientar que o próprio prefeito reconheceu que a distância desta rota era inferior ao que fora licitado, sendo, na verdade, 40,5 km/dia, e não 100 km/dia, como consta do edital em análise (peça 32, p. 130) .
15.21.	 De todo o exposto, portanto, conclui-se que os argumentos ofertados não devem ser acolhidos."
9.	Como se vê, as análises sobre duas rotas (subitens 15.12 e 15.13 da instrução) foram feitas a título exemplificativo para demonstrar a conclusão geral de que a tese dos recorrentes no sentido de que as rotas de transporte seriam executadas diversas vezes durante o dia não se mostrava factível, situação que não pode ser entendida como omissão ou falta de fundamentação. 
10.	 A respeito da argumentação indicada no item 4, alínea "c", deste voto, reproduz-se, para melhor compreensão, a descrição feita pela Serur dos questionamentos que, de acordo com os embargantes, não teriam sido apreciados pelo Tribunal:
"15.6.	O Sr. Valdemar Araújo da Silva Filho argumenta que:
 (...) 
h)	 o Acórdão 491/2019-TCU-Plenáriolena¿rio, que apreciou os embargos de declaração interpostos, concluiu que o relatório de auditoria apresentado não teve o condão de descaracterizar a irregularidade decorrente da suposta majoração das rotas do transporte escolar no ano de 2013, sob a alegação de que o relatório de auditoria não contestou o resultado da fiscalização realizada pelo extinto TCM/CE. Afirma ainda que o relatório produzido pela Construtora Lazio, quatro anos após a execução do serviço, não assegura que o número de viagens feitas diariamente em cada trecho, indicadas pela empresa, corresponderiam a¿ realidade. Ora, se não ha¿ como a empresa comprovar o número de viagens realizadas diariamente em cada rota, também não teria como a equipe de fiscalização do TCM/CE assegurar que a empresa não executou a quilometragem paga, visto que a inspeção realizada no município ocorreu no período de 13 a 16/10/15, dois anos após a execução dos serviços (peça 236, p. 9) ;
i)	embora o voto condutor do Acórdão 491/2019-TCU-Plenáriolena¿rio confira grande importância ao relatório de fiscalização produzido pelo extinto TCM/CE, a 5ª Inspetoria da Diretoria de Fiscalização do próprio Tribunal de Contas dos Municípios reconhece que a inspeção para aferição das rotas pode não lograr êxito, em face do lapso temporal dos fatos relatados, conforme Informação Complementar 12.941/2015 - Aditivo (cópia em anexo) , contida nos autos do Processo 716/14, atualmente em trâmite no Tribunal de Contas do Estado (peça 236, p. 9-10) ;" (destaquei) 
11.	Sobre esse ponto, está claro, no item 29 do voto do acórdão embargado, que a alegação de que a 5ª Inspetoria da Diretoria de Fiscalização do TCM/CE levantou dificuldades para realização de inspeção não passou despercebida. Quanto ao lapso de tempo decorrido desde as ocorrências até a fiscalização daquele órgão, igualmente está evidente que, em nenhuma das fases do processo, os responsáveis trouxeram qualquer prova com potencial para descaracterizar as apurações feitas.
12.	É pertinente reforçar que houve divergências nas versões da defesa, que tentaram explicar as diferenças encontradas entre as rotas de transporte previstas e as efetivamente executadas:
	a) primeiramente, o ex-prefeito, em resposta a determinação deste Tribunal, informou que teria sido realizado transporte de alunos para atividades extracurriculares não previstas na licitação e que as rotas eram realizadas apenas uma vez por percurso, no turno da manhã e da tarde;
	b) posteriormente, os responsáveis, amparados em relatório elaborado pela empresa contratada em julho/2007, afirmaram que teria ocorrido mais de um percurso diário nas rotas; 
	c) mais recentemente, o prefeito, com base em novo relatório de vistoria juntado aos autos, firmado, em março de 2020, por profissional registrado no Crea-CE, asseverou que teria sido utilizado, em algumas rotas, mais um veículo para fazer o itinerário de ida e volta dos alunos nas rotas contratadas.
13.	Essas diversas versões, com o agravante de que as quilometragens informadas oficialmente pelo prefeito em cumprimento a determinação do TCU não condizem com as aferidas pela contratada, desautorizam concluir pela procedência de qualquer uma das alegações que intentaram desconstituir o débito. 
14.	Desse modo, e na ausência de omissão ou nulidade no Acórdão 1249/2020-TCU-Plenário, conclui-se pela rejeição destes embargos de declaração.
15.	Por fim, vale registar que a empresa contratada e José Randal de Mesquita Neto interpuseram o recurso de reconsideração juntado às peças 384-385, que, muito embora seja intempestivo, conforme as notificações feitas em março de 2018 (peças 161-162, 169-170 e 176-177) , deve ter seu exame de admissibilidade efetuado pela unidade técnica, tendo em conta o princípio da fungibilidade recursal.
	Ante o exposto, VOTO por que este Colegiado aprove a minuta de acórdão que submeto à sua deliberação.
	TCU, Sala das Sessões Ministro Luciano Brandão Alves de Souza, em 5 de agosto de 2020.
ANA ARRAES 
Relatora